【裁判字號】    90,簡上,70
【裁判日期】    900530
【裁判案由】    侵權行為損害賠償
【裁判全文】
臺灣板橋地方法院民事判決  九十年度簡上字七○號
    上  訴  人  甲○○
    被  上訴人  丁○○
    被  上訴人  丙○○
    被  上訴人  乙○○
右當事人間請求侵權行為損害賠償事件，上訴人對於中華民國八十九年十月三十日臺
灣板橋地方法院三重簡易庭八十九年重簡字第六六九號第一審判決提起上訴，本院判
決如左：
    主  文
上訴駁回。
第二審訴訟費用由上訴人負擔。
    事  實
甲、上訴人方面：
一、聲明：求為判決：
  (一)原判決不利於上訴人部分廢棄。
  (二)右廢棄部分，被上訴人於第一審之訴駁回。
  (三)第一審及第二審訴訟費用由被上訴人負擔。
  (四)如受不利判決，請准供擔保免為假執行。
二、陳述：除與原判決記載相同者，茲引用之外，補稱：
    (一)上訴人雖自民國（下同）八十八年九月一日起將兩造所共有之台北縣五股鄉○○路○段一七六號房屋（下簡稱系爭房屋）出租與訴外人鄧金全，但該承租人
      僅繳納上訴人十個月之租金新台幣（以下同）二十萬元。依被上訴人就系爭房
      屋應有部分共三分之二計算，彼等僅能分配十三萬三千三百三十三元，原審未
      查明上訴人實際所收取之租金僅二十萬元，而認上訴人至八十九年十月底止，
      已收取十四個月租金二十八萬元，尚有未洽。
    (二)又兩造間曾於八十四年間就李陳豆菜（即上訴人及被上訴人乙○○之母；被上
      訴人丙○○、丁○○之祖母）扶養部分，訂立養老契約書，約定自八十五年二
      月十五日起由兩造即上訴人、被上訴人乙○○、被上訴人丙○○與丁○○每月
      輪流照顧李陳豆菜十日，詎被上訴人丙○○與丁○○從未服侍祖母李陳豆菜一
      天，而均由上訴人與被上訴人乙○○代為履行。核上訴人所為，係為被上訴人
      丙○○、丁○○無因管理，依民法第一百七十六條第一項規定，上訴人因管理
      事務為被上訴人丙○○、丁○○支出之必要費用或受損害時，均得請求渠等償
      還其費用或賠償損害。經查被上訴人自八十五年二月十五日起迄今已六十一個
      月未照顧訴外人李陳豆菜，由上訴人與被上訴人乙○○每人每月為被上訴人丙○○、丁○○支出之費用為六十一萬。如本件為不利上訴人之認定，上訴人自
      得以前述債權與應給付予被上訴人丙○○、丁○○等二人之侵權行為損害賠償
      債務主張抵銷，上訴人無給付任何金錢予被上訴人丙○○、丁○○之義務。
（三）再上訴人於台北縣五股鄉五股坑十六之三二號建物二樓增建約五坪之建物，自
      六十八年起至八十七年止，均由被上訴人乙○○使用，以每月租金五千元計算
      ，自八十五年三月起算至八十七年三月被上訴人乙○○遷出時止，計三十六個
      月，被上訴人乙○○受有相當租金之利益，爰依民法第一百八十四條第一項前
      段規定，被上訴人乙○○應給付十八萬元之損害賠償予上訴人。如本件為不利
      上訴人之認定，爰主張以前述債權與上訴人應給付予被上訴人乙○○之侵權行
      為損害賠償債務相互抵銷，上訴人亦無給付任何金錢予被上訴人乙○○之義務
      。
三、證據：除援用第一審所提證據外，並聲請訊問證人陳鳳珠。
乙、被上訴人方面：
一、聲明：求為判決：如主文所示。
二、陳述：除與原審提出者相同，予以引用外，另補稱：
  (一)上訴人未經被上訴人之同意擅自出租系爭建物予鄧金全之期間，為八十八年九月
    一日至八十九年十月三十一日止，共計十四個月，鄧金全縱有欠租，亦應由上訴
    人追討。
  (二)上訴人所提養老契約書並未約定被上訴人丙○○、丁○○要輪流奉養李陳豆菜。
    該契約中約定，從八十五年二月十五日起，三位子兒每位輪流十天照顧老人身體
    及三餐，食藥費用由三位分擔等語，契約之意思是指三房，每一房要照顧李陳豆
    菜十天，丙○○、丁○○之父親是二房，但業已過逝，被上訴人丙○○、丁○○
    是孫子，並無奉養李陳豆菜之義務。況且扶養義務亦非契約所能約定。
  (三)上訴人主張之門牌號碼五股鄉五股坑十六之三二號建物，係被上訴人乙○○之父
    親生前買的，信託登記被上訴人丁○○之父親名下，於五十七年至八十五年間，
    被上訴人乙○○住在該建物是為了要奉養李陳豆菜，後來訂立養老契約書後，被
    上訴人乙○○就搬走了。
三、證據：援用第一審所提證據。
    理  由
一、本件被上訴人起訴主張：坐落臺北縣五股鄉○○段五股坑小段五六─三二、五六
    ─五七地號土地暨其上之建物，門牌為臺北縣五股鄉○○路○段一七六號房屋，
    均係兩造所共有，應有部分皆為被上訴人丁○○、丙○○各為六分之一，被上訴
    人乙○○與上訴人各為三分之一。詎上訴人未經被上訴人同意，擅自從八十八年
    九月一日起，以每月二萬元之代價，將系爭建物出租予他人至八十九年十月三十
    一日止，且未將所收取之租金按被上訴人應有部分比例分配予被上訴人，爰依民
    法第一百八十四條第一項前段之規定請求上訴人給付被上訴人合計十九萬元之損
    害賠償等語（原審判命上訴人給付被上訴人十八萬六千六百六十七元，被上訴人
    敗訴之三千三百三十三元部分，並未據被上訴人提起上訴，該部分已經確定）。
二、上訴人則以：兩造曾於八十四年八月十五日訂立扶養訴外人李陳豆菜之養老契約
    ，但被上訴人丁○○、丙○○並未履行，故彼等應先履行前開約定，否則上訴人
    不願給付所收取之租金；且被上訴人丁○○及丙○○自八十五年二月十五日起至
    今已六十一個月未照顧李陳豆菜，而由上訴人與被上訴人乙○○每人每月代被上
    訴人丁○○等二人照顧五天，以一天看護費二千元計算，上訴人為被上訴人丁○○等二人無因管理所支出之費用為六十一萬元；再上訴人於門牌為五股鄉五股坑
    十六之三二號建物二樓增建約五坪之建物，自六十八年起至八十七年止，均由被
    上訴人乙○○使用，自八十五年三月算至八十七年三月，被上訴人乙○○受有相
    當於租金之利益，依民法第一百八十四條第一項前段規定，被上訴人乙○○應給
    付十八萬元之損害賠償予上訴人，故鈞院若為不利於上訴人之認定，上訴人自得
    以前述債權與應給付予被上訴人等本件之侵權行為損害賠償債務主張抵銷，因此
    ，上訴人無給付任何金錢予被上訴人丁○○、丙○○及乙○○之義務等語，資為
    抗辯。
二、被上訴人主張坐落臺北縣五股鄉○○段五股坑小段五六─三二、五六─五七地號
    土地暨其上之門牌臺北縣五股鄉○○路○段一七六號房屋，均係兩造所共有，應
    有部分俱為被上訴人丁○○、丙○○各為六分之一，被上訴人乙○○與上訴人各
    為三分之一。詎上訴人未經被上訴人同意，擅自從八十八年九月一日起將系爭建
    物以每月二萬元之代價出租他人至八十九年十月三十一日止，且未將所收取之租
    金依應有部分之比例分配予被上訴人等情，業據被上訴人提出土地登記簿謄本二
    件、建物登記簿謄本一件、建築改良物所有權狀影本三件、土地所有權狀影本六
    件及臺北縣五股鄉調解委員調解筆錄影本一件為證，且為上訴人所不爭執，自足
    信為真實。
三、惟上訴人否認自八十八年九月一日至八十九年十月三十一日止，出租房屋取得每
    月二萬元，出租十四個月，合計取得二十八萬元之租金，並辯稱：系爭建物伊雖
    出租予訴外人鄧金全使用十四個月，但鄧金全並未依約給付伊二十八萬元之租金
    ，而僅支付十個月租金，合計僅二十萬元，因此按系爭房屋應有部分比例分配，
    被上訴人僅能分配十三萬三千三百三十三元云云。經查，上訴人此部分之抗辯雖
    為被上訴人所否認，然已經證人陳鳳珠即承租人鄧金全之妻於到庭結證：「（問
    ：
    你有承租五股鄉○○路○段一七六號房屋嗎？）有，是我先生鄧金全出面租的，
    實際是我在用，一共租了十四個月，可是我只給他們十個月的租金，因為他們常
    常給我斷水斷電，使我生意沒有辦法作，我們每月租金是兩萬元。」等情屬實（
    見本院九十年三月二十七日準備程序筆錄），核給付租金若干，事涉證人之夫鄧
    金全與上訴人之債權債務關係，若非事實，證人殊不至就其夫鄧金全承租十四個
    月僅繳租十個月等對其夫不利之事項，加以陳述，故彼證詞應係實在。是上訴人
    辯稱系爭房屋出租十四個月，實際上僅收取二十萬元之租金乙節，即屬可採。
四、按「因故意或過失，不法侵害他人之權利者，負損害賠償責任。」民法第一百八
    十四條定有明文。次按共有物全部或一部之出租，係屬民法第八百二十條第一項
    所定管理行為，除契約另有訂定外，應由共有人全體共同管理之；再按共有人對
    於共有物之使用收益，係按其應有部分為之，非謂共有人得對共有物之全部或任
    何一部有自由使用收益之權利，如共有人不顧他共有人之利益，而就共有物之全
    部或一部任意使用收益，即屬侵害他共有人之權利，最高法院七十一年台上字第
    四一九九號判決、六十二年台上字第一八０三號判例意旨參照。是出租共有物係
    共有物之利用行為，涉及共有物之用益問題，在共有人未以契約訂定時，應由共
    有人共同管理之，故共有人如未經協議或他共有人之同意而就共有物之全部或一
    部任意出租，已屬侵害他共有人之所有權及共有物用益權，他共有人自得依前開
    侵權行為之規定，行使損害賠償請求權，而計算侵權行為賠償額之多寡，係以被
    害人實際上所受之損害為準，而非以侵權行為人得利數額定其標準。本件上訴人
    未得其他共有人之被上訴人同意，擅將系爭房屋出租訴外人鄧金全使用，使被上
    訴人無法使用系爭建物，顯已侵害被上訴人之所有權，被上訴人受有相當於租金
    之損害，自得依侵權行為法律關係請求上訴人給付相當於租金之損害賠償金額，
    而其金額之計算，每月應以上訴人出租時所約定之租金二萬元為準。雖上訴人自
    八十八年九月一日起至八十九年十月三十一日止，出租系爭房屋十四個月，實際
    上僅取得十個月之租金二十萬元，前已述及，惟本件既係被上訴人依侵權行為請
    求損害賠償，而非請求返還不當得利，則計算損害之數額，自應依被上訴人十四
    個月無法使用系爭房屋來計算損害，至上訴人實際獲利多少，則不在考量之列。
    依上訴人與訴外人鄧金全之約定，系爭房屋每月租金二萬元，上訴人於出租期間
    計十四個月內可得收取之租金共為二十八萬元，再按被上訴人就系爭房屋之應有
    部分比例共三分之二計算，為十八萬六千六百六十七元（計算方式：
    20000x14x2/3=18667元以下四捨五入），即係被上訴人所受相當租金之損害賠償
    金額。
五、雖上訴人辯稱：被上訴人丁○○、丙○○未依養老契約書履行對祖母李陳豆菜之
    責任，故伊不願給付所收取之租金云云。經查，兩造曾於八十四年八月十五日簽
    立養老契約書，契約書中第四條固載明：「自民國八十五年二月十五日起，三位
    子兒（應係兒子）每位輪流十天照顧老人（即李陳豆菜）身體及三餐，食藥費用
    由三位平分負擔。」等語，有養老契約書影本一件附卷可稽，雖被上訴人丁○○
    、丙○○抗辯約定中之三位兒子並不包括彼等孫子輩，而僅限於李陳豆菜之子即
    上訴人及被上訴人乙○○部分云云，惟由該契約係由被上訴人丁○○、丙○○代
    位其已過世之父親為契約當事人之一方，與上訴人、被上訴人乙○○分為三方契
    約當事人共同訂立，則該條所指之三位兒子其真意當即指被上訴人丁○○、丙○○亦係應扶養李陳豆菜之一方，此亦經被上訴人乙○○到庭陳稱：「（對該條之
    解釋）指的是三房，每一房要照顧我母親十天，丙○○、丁○○是二房，丁○○
    他父親已死了。」（見本院九十年三月二十七日準備程序筆錄）等情確實，是被
    上訴人丁○○、丙○○否認該約定並非課彼等予扶養李陳豆菜之義務，固無足採
    。惟上訴人對於被上訴人之損害賠償給付義務，並非該養老契約所約定之給付義
    務，亦非不履行該契約所衍生之給付義務，而係因另一侵權行為所獨立產生之給
    付義務，因此被上訴人之扶養義務與上訴人之損害賠償義務間並無對待給付之關
    係，上訴人自不得以被上訴人丁○○、丙○○不履行扶養義務而拒絕履行損害賠
    償義務，故上訴人上開辯解，尚無足採。
六、上訴人另抗辯因被上訴人丁○○、丙○○未履行兩造關於扶養李陳豆菜之前開約
    定，係由其與被上訴人乙○○分別代彼等履行；又被上訴人乙○○曾長期無權占
    有其所有門牌台北縣五股鄉五股坑十六之三二號建物二樓增建部分房屋使用，故
    其對被上訴人丁○○、丙○○；乙○○分別得依無因管理及侵權行為之規定，依
    序請求六十一萬元費用之償還及十八萬元之損害賠償，進而為抵銷之抗辯云云。
    然而，縱上訴人此部分所述之事實為真，惟依民法第三百三十九條規定：「因故
    意侵權行為而負擔之債，其債務人不得主張抵銷。」，本件上訴人明知系爭房屋
    係兩造所共有，猶未得被上訴人同意擅自出租，自係故意侵害被上訴人就系爭房
    屋之所有權，而上訴人既為故意侵權行為之債務人，則其主張以本件其因侵權行
    為而負擔之損害賠償債務，與上訴人對其之前述債務予以抵銷，乃在民法第三百
    三十九條明文禁止抵銷之列，是上訴人為此抵銷之抗辯，要無可採。
七、綜上所述，被上訴人依據侵權行為之法律關係請求上訴人給付被上訴人十八萬六
    千六百六十七元，為有理由，應予准許，逾此部分之請求，於法無據，應予駁回
    。原審判命上訴人給付被上訴人十八萬六千六百六十七元，並依被上訴人之聲請
    准以供擔保為條件之假執行宣告，於法並無違誤。上訴意旨指摘原判決不當，求
    予廢棄改判，為無理由，應駁回其上訴。
八、按對於簡易訴訟程序之第二審裁判，其上訴利益逾第四百六十六條所定之額數者
    ，當事人僅得以其適用法規顯有錯誤為理由，逕向最高法院提起上訴或抗告；對
    於財產權上訴之第二審判決，如因上訴所得受之利益不逾新台幣一百萬元者，不
    得上訴；民事訴訟法第四百三十六條之二第一項、第四百四十六條第一項分別定
    有明文。查本件上訴人之上訴利益並未超過一百萬元，揆諸前揭說明，業已不能
    上訴，本判決於宣示後即已告確定，從而並無假執行之必要，上訴人仍就其上訴
    之部分聲請宣告免為假執行，顯有誤會，併此敘明。
九、本件事證已臻明確，兩造其餘攻擊防禦方法之陳述，均與判決結果無影響，爰不
    一一論述，併此敘明。
十、據上論結，本件上訴為無理由，依民事訴訟法第四百三十六條之一第三項、第四
    百四十九條第一項、第七十八條，判決如主文。
中      華      民      國    九十    年      五      月      三十      日
                                  臺灣板橋地方法院民事第三庭
~B審判長法  官  游婷麟
~B      法  官  陳映如
~B      法  官  林玫君
右正本證明與原本無異
本判決不得上訴
中      華      民      國    九十      年      五      月    三十      日
~B      法院書記官  馬文慶


司法院資訊處製作；財團法人民間司法改革基金會備份。
